---
title: "Lucas Leite"
format: html
editor: visual
---

```{r}
#| label: load-packages
#| include: false

library(tidyverse)
library(WDI)
```

```{r}
#| label: graf1
#| warning: false
#| echo: false

variaveis <- c("SP.DYN.LE00.IN", "SL.UEM.TOTL.ZS")

expectativa_vida_br <- WDI(
  indicator = "SP.DYN.LE00.IN", 
  country = "BR", 
  start = 1960, 
  end = 2022
)

dados <- WDI(indicator = variaveis,
             country = 'all', # TODOS = "all"
             start = 2019, end = 2019)

```

## Gráfico de série temporal

### Descrição Geral:

O gráfico mostra a evolução da expectativa de vida ao nascer no Brasil ao longo do tempo, de 1960 a 2022.

### Padrões observados:

-   Crescimento contínuo (1960 até 2019): Há uma tendência clara de crescimento da expectativa de vida, saindo de aproximadamente 53 anos em 1960 para cerca de 75 anos em 2019. Esse aumento pode ser atribuído a melhorias em saúde pública, saneamento, vacinação, alimentação e qualidade de vida.

    Queda acentuada em 2020: Há uma queda visível na expectativa de vida em 2020, chegando a cerca de 72 anos. Esse comportamento está relacionado à pandemia de COVID-19, que impactou significativamente a mortalidade no país.

    Recuperação parcial após 2020: Após a queda, observa-se uma recuperação nos anos seguintes, mas sem ainda retornar ao pico anterior de 2019.

### Conclusão:

O gráfico mostra um panorama de progresso consistente na expectativa de vida do Brasil ao longo de seis décadas, interrompido por uma queda abrupta em 2020, seguida de uma recuperação parcial. A pandemia da COVID-19 é o principal fator por trás dessa queda.

```{r}
#| label: graf2
#| warning: false
#| echo: false

ggplot(expectativa_vida_br, aes(x = year, y = SP.DYN.LE00.IN)) +
  geom_line(color = "blue", size = 1) +
  geom_point(color = "darkblue", size = 2) +
  labs(
    title = "Expectativa de Vida no Brasil (1960–2022)",
    x = "Ano",
    y = "Expectativa de Vida (anos)"
  ) +
  theme_minimal()
```

## Gráfico corte transversal

### Descrição Geral:

O gráfico mostra a relação entre a expectativa de vida (em anos) e a taxa de desemprego (%). Cada ponto azul representa uma observação — possivelmente países ou períodos específicos. A linha vermelha representa uma reta de tendência (regressão linear), que ajuda a visualizar o padrão geral entre as duas variáveis.

### Padrões Observados:

-   Os dados estão amplamente dispersos, especialmente entre taxas de desemprego de 0% a 15%, e expectativas de vida entre 65 e 85 anos.

    Observa-se uma leve inclinação negativa da linha de tendência, indicando uma fraca correlação negativa: ou seja, à medida que a taxa de desemprego aumenta, a expectativa de vida tende a diminuir ligeiramente.

    Há muitos outliers, por exemplo, alguns pontos com expectativa de vida baixa mesmo em contextos de baixo desemprego, e vice-versa, o que sugere que o desemprego não é o único determinante da expectativa de vida.

### Conclusão:

Apesar de existir uma leve tendência de que altas taxas de desemprego estejam associadas a uma expectativa de vida menor, a dispersão dos dados é grande e indica que a relação entre essas variáveis é fraca. Isso sugere que outros fatores — como acesso à saúde, educação, infraestrutura e políticas públicas — provavelmente têm maior influência na expectativa de vida do que o desemprego isoladamente.

```{r}
#| label: graf3
#| warning: false
#| echo: false

ggplot(dados, aes(x = SL.UEM.TOTL.ZS, y = SP.DYN.LE00.IN)) +
  geom_point(color = "blue", size = 3, alpha = 0.6) +          # Pontos azuis
  labs(title = "Expectativa de Vida vs Taxa de Desemprego",    # Título
       x = "Taxa de Desemprego (%)",                          # Eixo X
       y = "Expectativa de Vida (anos)") +                    # Eixo Y
  theme_minimal() +                                            # Tema limpo
  geom_smooth(method = "lm", se = FALSE, color = "red")        # Linha de tendência (opcional)

```
